臺灣高等法院刑事判決　　　　　　　　　　　　九十一年度上更(一)字第七八九號
　　上　訴　人
　　即 自訴 人　甲○○○原.
　　自訴代理人　紀鎮南律師
　　被　　　告　戊○○
　　　　　　　　丁○○
　　共　　　同
　　選任辯護人　王棟樑律師
右上訴人因被告偽造文書等案件，不服臺灣士林地方法院八十七年度自字第一四七號
，中華民國八十八年四月十四日第一審判決，提起上訴，判決後經最高法院發回，本
院判決如左：
    主  文
上訴駁回。
追加自訴戊○○、丁○○詐欺部分，自訴不受理。
    理  由
一、自訴意旨略以：
  （一）上訴人即自訴人為洪茂松之配偶，被告戊○○、丁○○則為洪茂松之長子及
        三女（本院按：以上二人均係洪茂松與已故前配偶洪陳蕙苑所出）。洪茂松
        於民國八十二年四月間發現罹患胃癌，並於同年八月間住院急救，同年十月
        間接受化學治療，身體狀況即急速惡化，身體虛弱、神智恍惚不清；迨至同
        年十月廿九日再接受化學治療，即全身發抖、無法控制，且全身發燙、躁動
        不安；同年月卅日則精神怠倦，多臥床睡覺、腹痛不適，翌日病情亦持續，
        同年十一月一日仍嘔吐嗜睡、腹部不適，再依台大醫院醫師在八十二年十月
        卅日、十一月一日對洪茂松診斷之病歷表內容以觀，洪茂松於八十二年十一
        月一日之病情係不吃、食慾不好、腹部不適，且腸肝性腦病變（GI hepatic
        encephalopathy）此種狀況已是精神錯亂，而同年十一月二日則為第一至二
        級之大腦病變（Gr. I-II encephalo pathy），而一般第一級之大腦病變症
        狀為欣快或抑鬱、輕度精神錯亂、語言不清、睡眠紊亂；第二級之大腦病變
        為嗜睡、中度精神錯亂、意識不清，足見洪茂松在十一月一日之病情已非常
        嚴重，並在十一月三日起即陷入昏迷狀態。依洪茂松之上開病情，其顯然不
        可能於八十二年十一月至八十二年十二月四日間與被告等討論並簽字授權被
        告戊○○、丁○○處分其財產。
  （二）詎被告戊○○、丁○○竟於洪茂松重病期間或死亡之後，意圖為自己不法之
        所有，以偽造文書等方式，或將洪茂松之財產為處分，將所得據為己有，或
        將洪茂松之存款領出據為己有，嚴重侵害洪茂松及其他繼承人之權益。茲將
        所查得之資料臚列於后：
      1.被告戊○○將洪茂松名下之高爾夫球場會員證四張分別出售予黃對及被告之
        姨丈羅正展等人；洪茂松係於八十二年十二月四日死亡，根本不可能委託被
        告戊○○轉讓該等高爾夫球場會員證予他人，更足證明被告戊○○係偽造文
        書而以洪茂松之名義出賣洪茂松名下之高爾夫球場會員證，並將所得款項據
        為己有。
      2.被告戊○○利用洪茂松昏迷期間，於八十二年十一月廿五日以洪茂松為義務
        人，被告戊○○本人為債務人，將洪茂松名下所有之坐落台北市○○區○○
        段一小段二八一、二八二、二八三地號土地及其上建號一○○八六之建物（
        以下簡稱系爭房地）所有權全部設定本金最高限額新台幣（下同）二千四百
        萬元之抵押權予上海商業儲蓄銀行（以下簡稱上海商銀），借款二千萬元，
        亦有偽造文書之犯行。
      3.被告戊○○及丁○○於八十二年十一月三日提出偽造不實之洪茂松之委任書
        ，向台北市大同區戶政事務所領取洪茂松之印鑑證明十份，應是供渠等向上
        海商銀辦理前揭抵押貸款之用，顯亦觸犯偽造文書罪。
      4.被告等於洪茂松八十二年十一月三日在台大醫院陷入昏迷時及死亡後，尚盜
        用洪茂松之印章與存摺，於左列日期向左列銀行盜領洪茂松之銀行存款；洪
        茂松死亡之後，亦未將該等存款列入洪茂松之遺產，侵占自訴人對洪茂松所
        繼承之遺產：
        (1)華南商業銀行大同分行部分：
          八十二年十一月三日盜領二百三十萬元。
          八十二年十一月廿六日盜領九十五萬元。
          八十二年十一月廿七日盜領九十五萬元。
          八十二年十一月廿九日盜領四十一萬四千八百元。
        (2)台北銀行大同分行部分：
          八十二年十一月廿六日盜領九十五萬元。
          八十二年十一月廿七日盜領九十五萬元。
          八十二年十一月廿九日盜領二十二萬三千元。
          八十二年十二月六日盜領三百七十九萬七千元。
          八十二年十二月八日盜領五十九萬六千元。
          八十二年十二月九日盜領六十萬元。
          八十四年三月廿二日盜領六萬二千元（此筆款項係自訴人之退稅款，而
            因當初與洪茂松合併申報，致退稅部分撥入洪茂松之帳戶內者，故此筆
            款之所有權應完全歸屬自訴人所有）。
  （三）因認被告二人上開行為，涉有共犯刑法第二百十六條、第二百十條之行使偽
        造私文書罪嫌及第三百三十五條第一項之侵占罪嫌云云。
二、按犯罪事實應依證據認定之，無證據不得推定其犯罪事實，刑事訴訟法第一百五
    十四條定有明文。次按事實之認定，應憑證據，如未能發現相當證據，或證據不
    足以證明，自不能以推測或擬制之方法，為裁判基礎；又認定不利於被告之事實
    ，須依積極證據，苟積極證據不足為不利於被告事實之認定時，即應為有利於被
    告之認定，更不必有何有利之證據（最高法院四十年度臺上字第八六號、三十年
    上字第八一六號判例參照）。至於告訴人之告訴，係以使被告受刑事訴追為目的
    ，是其陳述是否與事實相符，仍應調查其他證據以資審認（最高法院五十二年度
    台上字第一三００號判例參照）。而自訴人之指訴，亦有前開判例之適用。
三、訊之被告戊○○、丁○○堅詞否認有前述自訴人所指訴之犯行，被告戊○○辯稱
    我係於八十二年十一月一日接受父親洪茂松之授權代為處理其名下財產，並於父
    親過世後用以繳納遺產稅等費用，絕無行使偽造私文書及侵占等犯行等語。被告
    丁○○則辯稱：我於八十二年十一月三日自台南北上探望父親病況，二姊丙○○
    至車站接我時，告知父親授權大哥戊○○辦理貸款及賣球證等事，需要申請印鑑
    證明，因丙○○未帶
四、經查：
（一）證人即洪茂松之連襟羅正展律師於原審法院八十七年九月十日訊問時證稱：我
      曾於八十二年十一月一日上午為洪茂松代擬（筆）一份授權書（下稱「系爭授
      權書」），委託戊○○代為處理洪茂松名下財產等事宜，我並親眼目睹洪茂松
      於該授權書上簽名、蓋章，當時洪茂松精神不錯，且明瞭該授權書內容之意義
      等語。其次，系爭授權書之內容為「茲因將來繳稅數額大，願授權長子儒榥、
      長女金冠將本人名下財產、高球證、定存等辦理貸款、解約等，以及汽車過戶
      、球證出售、貸款用途、簽名等均在授權範圍內。授權人：洪茂松。民國八十
      二年十一月一日」等語，有系爭授權書原本在卷可稽。顯見洪茂松確有概括授
      權被告戊○○及乙○○處理其名下財產及指定使用用途之情事。
（二）證人即上海商銀南京東路分行經理（於八十二年間任職於總行）陳善忠於原審
      法院八十七年八月四日訊問時證稱：我負責承辦系爭房地之抵押貸款事宜，約
      於八十二年十一月中旬，戊○○一人攜帶授權書、印鑑證明前來辦理，戊○○
      為長子，證件齊全，我有向洪茂松求證確有設定抵押之意願，因洪茂松年紀較
      大，程序上為求慎重，有向洪茂松本人求證，我到台大醫院病房看洪茂松，約
      是中午時分，他在休息，戊○○叫醒洪茂松，並告訴洪茂松說我就是銀行辦理
      貸款之承辦人，洪茂松起來和我打招呼，因為不是人保所以未打擾他，所以打
      完招呼後就告辭，且手續均符合，完成貸款手續，並實際貸得二千萬元等語。
      足見被告戊○○確係基於洪茂松之授權代為辦理系爭房地抵押貸款事宜，且洪
      茂松於八十二年十一月中旬陳善忠前往醫院探視時精神狀態仍屬正常。
（三）自訴人雖指洪茂松於八十二年十一月一日之病情已非常嚴重，有輕度精神錯亂
      之情形，自十一月三日起即陷入昏迷狀態，不可能簽署系爭授權書，況自訴人
      每天均陪伴在洪茂松身旁，從未見洪茂松簽署系爭授權書云云，惟查：
    1.「肝性腦症病人的意識狀態常隨疾病情況的改變而波動，臨床上為了衡量肝性
        腦症的嚴重性，並做治療效果的評估方便起見，將肝性腦症的嚴重性分為四
        期。第一期：病人的精神狀態輕微的改變而已，如突然的情緒變得很好，或
        變得抑鬱無表情，對周圍的事不關心，或急躁不安，或輕微的意識模糊，病
        人的睡眠節律改變，說話緩慢等。第二期：症狀比第一期更明顯，病人變得
        嗜睡，行為不當等。第三期：嗜睡但可叫醒，語無倫次等症狀。第四期：意
        識喪失，對疼痛無反應等（詳參李源德、楊泮池、林肇堂、謝博生等主編「
        一般內科學疾病篇（下冊）」，一九九七年七月初版，第一三六０頁，金名
        圖書有限公司）。足見自訴人所謂「一般第一級之大腦病變症狀為欣快或抑
        鬱、輕度精神錯亂、言語不清、睡眠紊亂，第二級之大腦病變為嗜睡、中度
        精神錯亂、意識不清」之說法尚乏依據。
      2.證人即八十二年十一、二月間洪茂松在國立台灣大學醫學院附設醫院（下稱
        「台大醫院」）住院期間之主治醫師黃天祥醫師於八十七年九月四日致函原
        審法院稱：「病患洪茂松是因末期胃癌轉移肝臟因而黃疸，住院初期情況仍
        好，至當年十月底因胃出血故呈現輕微肝昏迷，病人肝昏迷現象為虛弱、嗜
        睡，記憶中巡房時仍可叫醒他與之交談，應對正常，後經治療肝昏迷改善，
        病人尚可起來走動拉小提琴，直至十二月病況再度惡化，終至不治」等語，
        有該函在卷可佐。黃天祥醫師並於原審法院八十七年十月六日訊問時結證稱
        ：我看診時，洪茂松已是癌症末期，比較嗜睡，但可以叫醒他，並可應對，
        意識清楚，洪茂松於八十二年十一月一日大部分時間均躺在床上，比較嗜睡
        ，但仍可應對，且可自行陳述何處不舒服；我曾看到洪茂松將小提琴放在病
        床旁邊，洪茂松說有時會拉小提琴，但未聽他拉過，因他是校友，我印象較
        深刻；巡房時有看過自訴人一次，一次是洪茂松女兒，一次是被告戊○○，
        但不是每次家人均在場，自訴人亦未於我每次尋房時均在場；肝昏迷有好幾
        級，且可治療，盡量降低阿牟尼亞之後，可從昏迷到清醒，洪茂松情況時好
        時壞，壞的時候均因胃出血，會有嗜睡情形，縱使如此，巡房時仍可叫醒他
        等語。是自訴人所稱洪茂松因肝腦病變而精神錯亂、陷入昏迷，意識不清無
        法簽署系爭授權書，且自訴人每天均陪伴在洪茂松身旁云云，與事實不符。
      3.證人即八十二年十一、二月間洪茂松在台大醫院住院期間之住院醫師劉言彬
        醫師於原審法院八十七年十月廿日訊問時亦證稱：洪茂松約自八十二年十二
        月初開始進入昏迷狀態，依八十二年十一月一日之病歷看來，洪茂松屬於第
        一級肝腦病變，對於人、事、時、地、物感受還可以，因病人伴隨腸胃道出
        血，肝腦病變情形會加重，但經治療後會再恢復；另依當日之護理記錄記載
        ，上午六時洪茂松意識清楚，九時未記錄意識情況，九時卅分有因腹部不適
        及血便而給予嗎啡治療，晚上九時許，洪茂松有腸胃道出血現象，配合我上
        述之說明，表示第二日肝腦病變成為一至二級的研判正確；我有聽過護理人
        員說洪茂松有拉小提琴，但我未曾聽過，亦未看過病房內有小提琴等語。足
        見洪茂松於八十二年十一月一日上午六時意識清楚，雖有第一級肝腦病變，
        然參酌前開說明，其僅有精神狀態輕微改變而已，且可感受人、事、時、地
        、物，是應無精神錯亂、陷入昏迷或意識不清之情形。
      4.稽諸洪茂松在台大醫院住院期間之護理記錄，八十二年十一月一日上午六時
        明確記載「p't con's clear（病人意識清楚）」，同日上午九時記載「p't
        （病人）進食少量食物，N-G（餵管）暫不on（暫不裝），鼓勵家屬協助p't
        （病人）食用，少量多餐」，同日下午三時記載「BP:152/76mmhg，餘vital
        signs slalde（血壓152/76，其餘生命現象穩定）。p't（病人）今午進食
        情形良好，有點嘔酸情形，沒有腹賬情形，N-G（餵管）再視p't（病人）情
        形是否重on（重裝）」。另依洪茂松在台大醫院住院期間之病歷資料，顯示
        八十二年十月廿九日NH3（阿牟尼亞）指數為一０二，雖較正常人之八十為
        高，惟同年十月卅一日即降為五十六，已在正常值範圍，同年十一月二日
        NH3 （阿牟尼亞）指數為八十三，僅超出正常值三，足見同年十一月一日雖
        無檢驗資料，應可推定該指數，係在正常值八十上下。綜上資料，顯見洪茂
        松於八十二年十一月一日非但意識清楚，且血壓及各種生命跡象穩定，並可
        自行進食，不須餵管，阿牟尼亞指數亦屬正常，係處於清醒之狀態。
      5.除八十二年十一月一日外，自翌日起至同年十二月四日下午二時二分洪茂松
        呼吸停止時止，護理人員有關洪茂松精神狀態之記載，於十一月三日凌晨三
        時、十一月九日下午二時、十一月十二日晚間八時、十一月十九日上午六時
        及上午十時、十一月廿四日上午九時、十一月廿五日上午九時、十一月廿八
        日上午十一時，均明確記載「p't con's clear（病人意識清楚）」；另外
        ，十一月三日上午十時記載「p't（病人）吃了一口稀飯」，十一月五日晚
        間八時記載「精神尚好，未再吐，呼吸穩，家屬推p't（病人）到病室外繞
        了一圈」，十一月六日晚間八時記載「p't（病人）今天未吐，未解血便，
        下午精神尚好，坐起看文件」，十一月八日晚間九時記載「顯嗜睡，偶會醒
        來，但時間不長」，十一月十三日晚間八時記載「p't（病人）偶坐起」，
        十一月十六日下午四時卅分記載「p't（病人）生氣其妻子，怒氣明顯，罵
        粗話，堅持下床想出去，予坐輪椅推到station（護理站），後p't（病人）
        覺頭暈，又回病室」，十一月十八日晚間九時記載「p't（病人）今日con's
        （意識）甚清，對家人、電視節目突然很清醒，微笑」，十一月十九日晚間
        八時記載「p't（病人）有友人來訪，佛教說經」，十一月廿日晚間八時記
        載「p't （病人）下午坐沙發，con's（意識）清，精神尚好，進食少許雞
        精」，十一月廿三日下午六時記載「p't（病人）情緒稍激動」，十一月廿
        四日上午九時記載「con's clear（意識清楚），family（家人）表p't（病
        人）昨晚精神佳有起床拉小提琴1/2小時」，十一月廿五日晚間九時記載「
        p't（病人）現無complain（抱怨）疼痛，sleep（睡眠）中，叫喚可醒」，
        十一月廿六日下午二時記載「p't（病人）預請假外出至6pm（下午六時）返
        院」，同日下午五時記載「p't（病人）已返室，覺疲倦，bed rest（臥床
        休息）」，同日晚間九時記載「p't（病人）sleep（睡眠）中，family（家
        人）陪伴中，叫喚可醒」，十一月廿七日下午四時卅分記載「p't（病人）
        請假出去，Dr（醫師）准許，p't weakness（病人虛弱），家屬陪同坐輪椅
        ，現無疼痛情形」，同日晚間九時卅分記載「p't（病人）已返室，現無不
        適，只是較疲倦」，十一月廿八日晚間九時記載「今小夜班內，p't（病人
        ）之妻不斷地要跟p't（病人）說話，予解釋p't（病人）疲倦，是否可暫時
        讓p't（病人）休息，其妻angry（生氣）﹠不接受勸說，於9pm（晚間九時
        ）離開」，十一月廿九日晚間九時記載「p't（病人）顯嗜睡，可喚醒，且
        曾起來坐一次」等情；此外，參酌卷附台大醫院於八十二年十一月十六日診
        字第一０一五八六四號診斷證明書影本上記載「病人（洪茂松）因上述診斷
        （胃癌併肝臟轉移），於民國八十二年九月四日入院，目前意識清楚，仍須
        繼續住院接受治療」等情。足徵洪茂松自八十二年十一月二日起迄同年十二
        月四日死亡時止，非但時常有意識清醒、自行進食、坐輪椅至病房外散心、
        坐起看文件、嗜睡但能喚醒、與自訴人爭執、與友人談論佛經、拉小提琴之
        時間，甚至先後二次向醫師請假外出辦事四、五個小時，並足以證明自訴人
        所稱洪茂松自八十二年十一月三日起陷入昏迷，以及其每天均陪伴在洪茂松
        身旁等情，均與事實不符。
      6.自訴人所提出洪茂松於八十二年十一月一日至四日住院期間之台大醫院護理
        記錄節本影本，雖與原審直接向台大醫院函調洪茂松住院期間之護理記錄影
        本內容相同（部分未影印完全），惟其所提出自行翻譯之十一月三日護理記
        錄，下午四時卅分及晚間九時竟均出現有原護理記錄內所無之「意識不清」
        之記載，顯有疑義。證人劉言彬醫師於原審八十七年十月廿日調查中到庭結
        證稱：洪茂松於台大醫院八十二年十一月三日之護理記錄上並無「意識不清
        」之記載，至於自訴人所提出該日之護理記錄與台大醫院制式護理記錄之格
        式不同，渠不知其上為何會有「意識不清」之記載等語。自不得遽依自訴人
        所提出有瑕疵且與事實不符之證據，而為不利於被告之認定。
  （四）自訴人雖指系爭授權書上之「洪茂松」簽名非洪茂松之筆跡，係偽造云云。
        然系爭授權書上「洪茂松」之簽名，自檢察官偵查、原審、本院前審以及本
        院審理時，多次送請不同機關鑑定或作成補充說明，仍不能證明系爭授權書
        上「洪茂松」之簽名係偽造（詳附件），茲就各次主要鑑定結果說明如次：
      1.附件編號五，原審將附件編號五所示之文件，送請法務部調查局鑑定系爭授
        權書與系爭日文書信之簽名之筆跡是否確為洪茂松生前所書寫？鑑定結果，
        乙類（即系爭日文書信）筆跡與丙類（即研究報告、取款憑條及筆記本）筆
        跡相同；甲類（即系爭授權書）之簽名筆跡與乙、丙類簽名筆跡部分筆畫特
        徵相似，惟甲類簽名因書寫較為緩慢，筆畫滯澀不自然，故難以確認其異同
        等情。足見系爭授權書上洪茂松之簽名，與系爭日文書信、研究報告、取款
        憑條及筆記本之簽名筆跡，「部分筆畫特徵相似」。系爭授權書上洪茂松之
        簽名因書寫較為緩慢，筆畫滯澀不自然，而難以確認其異同。惟法務部調查
        局就此進一步說明：「影響筆跡變化之因素頗多（如書寫時間、書寫工具、
        心理、生理變化等），重病人所書簽名筆跡與其健康時所書簽名筆跡相比，
        通常確有筆速緩慢、遲滯、筆壓微弱等異常情形，而其異常程度復受病患者
        意志力、病情等因素影響，而有大小不同之變化，異常程度較小其字跡尚能
        充分顯現病患者正常之『個性』或『慣性』特徵者，尚能鑑定其異同，至異
        常程度較大，其字跡無法充分顯現病患者正常筆畫特徵者，則難以確認其異
        同」等情（詳附件編號六）。對照證人黃天祥醫師前揭證言，洪茂松於八十
        二年十一月一日大部分時間均躺在床上，並參酌當日上午六時及上午九時之
        台大醫院護理記錄，均有「weakness」或「weak」（虛弱）之記載。則洪茂
        松於八十二年十一月一日上午於身體虛弱及臥床狀況下之簽名，有「書寫較
        為緩慢，筆畫滯澀不自然」之情形，應屬正常現象，尚不得執此即推翻前揭
        證人羅正展律師無瑕疵之證言，而遽為系爭授權書上簽名為被告所偽造之認
        定。
      2.自訴人不服上述調查局之鑑定結果，聲請再將前開文件送請刑事警察局、中
        央警察大學或憲兵學校鑑定系爭授權書之簽名及系爭日文書信之筆跡是否確
        為洪茂松所寫，以及因系爭日文書信文法不通，而聲請將系爭日文書信送請
        台灣大學日文系、政治大學東方語文學系日文組或東吳大學日文系加以鑑定
        ，另聲請命刑事警察局對羅正展律師及黃天祥醫師進行測謊云云。然法務部
        調查局業於八十八年二月五日以（八八）發技（二）字第八八一三一０六四
        號函檢送該局鑑定附件編號五等文件時之比對分析資料（如附件編號七）。
        有關簽名部分，共依七項筆跡特徵詳細說明如何比對分析，其餘文件則以十
        二項筆跡特徵詳細說明如何分析比對，當中並無任何違反歸納分析法或特徵
        比對法之處。至於洪茂松之日文程度如何及系爭日文書信文法有無不通之處
        ，則非本案待證事實即「系爭授權書之簽名是否為偽造」所須探究之問題。
        況附件編號五法務部調查局之鑑定結果，已認定系爭日文書信與經自訴人及
        被告戊○○共同確認為洪茂松生前親筆文件之筆跡相同，已無鑑定系爭日文
        書信筆跡及其文法之必要。至於羅正展律師及黃天祥醫師之證言，與現存之
        其他書證（如台大醫院病歷資料、護理記錄、診斷證明書）及人證（陳善忠
        、劉言彬醫師）尚屬相符，反而係自訴人所提出之證據資料或屬臆測之詞、
        或屬無據、或有瑕疵、或與事實相左，並無對證人羅正展律師及黃天祥醫師
        進行測謊之必要。
  （五）被告戊○○經洪茂松授權出售洪茂松所有之五張高爾夫球證，並均已將出售
        所得存入洪茂松帳戶內，茲將出售球證所得分述如下：
      1.林口高爾夫球證：買受者為洪子英，買賣總價為五百萬元，依約定稅款及仲
        介費均由賣方承擔，故扣除後，餘四百八十九萬六千元，分別以八十八萬六
        千元、七十萬元、二百七十一萬元及六十萬元於八十二年十二月三日及同年
        月七日存入洪茂松於台北（市）銀行大同分行之０五０五三－０號活期存款
        帳戶（下稱「市銀帳戶」）內。此有買賣協議書、統一發票、財政部台北市
        國稅局證券交易稅一般代徵稅額繳款書影本及市銀帳戶存摺影本各一份在卷
        可稽。
      2.新豐高爾夫球證：買受者為黃文丁，買賣總價為二百十三萬元，扣除仲介費
        三萬元後，餘二百十萬元，於八十二年十一月廿五日存入洪茂松前揭市銀帳
        戶中。此有買賣同意書、統一發票、財政部台北市國稅局證券交易稅一般代
        徵稅額繳款書影本及市銀帳戶存摺影本各一份在卷可稽。
      3.新淡水高爾夫球證：買受者為鄭俊雄，買賣總價為一百三十五萬元，於八十
        二年十二月一日存入洪茂松於台北一一五支局000000－0號存簿儲金
        帳戶（下稱「郵局帳戶」）內。此有支票、收據影本及郵局帳戶存摺影本附
        卷可參。
      4.統帥高爾夫球證：買受者為陳正雄，買賣總價為九十五萬元，於八十二年十
        二月二日存入洪茂松前開郵局帳戶內。此有洪茂松上開郵局帳戶存摺影本附
        卷可憑。
      5.台北高爾夫球證：於八十二年十二月三日與羅正展律師以一百七十萬元協議
        出售，翌日（週六）上午由被告戊○○至台北高爾夫球俱樂部，辦理過戶手
        續，而羅正展律師亦於當日上午匯款一百七十萬元至洪茂松前開郵局帳戶，
        洪茂松雖於當日下午二時二分死亡（有台大醫院死亡診斷書影本在卷可稽）
        ，然並非被告戊○○及羅正展律師所能預知。此有統一發票影本及郵局帳戶
        存摺影本附卷可憑。
      6.綜上所述，被告戊○○如有為自己不法所有之侵占意圖，豈有將洪茂松名下
        之高球證出售所得悉數存入洪茂松之帳戶內之理？甚至於洪茂松死亡當日及
        死亡後，亦將出售高爾夫球證所得匯入洪茂松生前之帳戶之理？
  （六）洪茂松生前有華南銀行大同分行000000－0號活期儲蓄存款帳戶（下
        稱「華銀帳戶」）、市銀帳戶及郵局帳戶，茲將洪茂松死亡前後，上開三帳
        戶之大筆存、提情形分述如後：
      1.華銀帳戶：
        (1)於八十二年十一月三日經由轉帳「存入」二百二十九萬一千一百七十四元
          （此筆款項係定存解約金）。
        (2)於八十二年十一月三日「提領現金」二百三十萬元（此筆款項嗣於八十二
          年十一月廿三日「存入」洪茂松之郵局帳戶）。
        (3)於八十二年十一月廿六日「存入」二百三十萬元（此筆款項係十一月廿四
          日、廿五日自洪茂松之郵局帳戶領取九十二萬元及九十萬元，以及十一月
          廿六日自洪茂松之市銀帳提領九十五萬元部分款項後由被告姊姊丙○○回
          存）。
        (4)八十二年十一月廿六日、廿七日及廿九日分別「提領」九十五萬元、九十
          五萬元及四十一萬四千八百元。
      2.市銀帳戶：
        (1)八十二年十一月廿五日「存入」二百十萬元（此為出售新豐高球證所得）
          。
        (2)八十二年十一月廿六日「提領」九十五萬元（此筆款項於當日回存洪茂松
          之華銀帳戶）。
        (3)八十二年十一月廿七日、廿九日分別「提領」九十五萬元、二十二萬三千
          元。
        (4)八十二年十二月三日及七日分別「存入」八十八萬六千元、七十萬元、二
          百七十一萬及六十萬元（此部分款項係出售林口高球證所得）。
        (5)八十二年十二月六日，「提領」三百七十九萬七千元（依被告戊○○所述
          ，此筆款項應係乙○○提領）。
        (6)八十二年十二月八日，「提領」五十九萬六千元（被告戊○○自承係其提
          領）。
        (7)八十二年十二月九日，「提領」六十萬元。
        (8)八十四年三月二十二日，「提領」六萬二千元（被告戊○○自承係其提領
          ）。
      3.郵局帳戶：
        (1)八十二年十一月廿三日「存入」二百三十萬元（此筆款項係於十一月三日
          自華銀帳戶提領後轉存）。
        (2)八十二年十一月廿四日、廿五日分別「提領」九十二萬元、九十萬元（提
          領後之部分款項並於十一月廿六日回存入華銀帳戶）。
        (3)八十二年十一月廿九日「存入」十二萬元（此為售車所得）。
        (4)八十二年十二月一日「存入」一百三十五萬元（此為出售新淡水高爾夫球
          證所得）。
        (5)八十二年十二月二日「存入」九十五萬元（為出售統帥高爾夫球證所得）
          。
        (6)八十二年十二月四日上午「存入」一百七十萬元（此為出售台北高爾夫球
          證所得）。
        (7)八十二年十二月二日、四日上午分別「提領」九十五萬元、九十八萬元、
          九十八萬元、四十六萬元及九十二萬元。
      4.綜上所述，被告戊○○自八十二年十一月一日起至同年十二月四日洪茂松死
        亡時止，甚至洪茂松死亡後，雖先後自洪茂松帳戶內提領存款共一千七百九
        萬二千八百元（包含前述（六）2.(5)，由乙○○提領之三百七十九萬七千元
        及（六）2.(5)提領人不明之六十萬元），惟亦存入多筆款項共一千八百萬七
        千一百七十四元。被告戊○○如有為自己不法所有之意圖，何須提款後復又
        存入？又何須存入比提領金額還高之款項？被告戊○○於八十二年十二月四
        日洪茂松死亡後雖仍自洪茂松之市銀帳戶提領存款（如前述（六）2.(6)、(8)
        ）。然戊○○為洪茂松之繼承人之一，並負責申報洪茂松之遺產稅，為全體
        繼承人繳交二千一百六十五萬六千四百十七元之遺產稅（見財政部台北市國
        稅局九十二年一月六日函）；另支付洪茂松之醫療、看護、喪葬等費用約一
        百五十萬元而提領存款，且均已列入遺產總額內申報，有遺產稅申報書影本
        、被告戊○○致財政部台北市國稅局函影本及財政部台北市國稅局八十二年
        度遺產稅繳款書影本在卷可稽。若對照系爭授權書記載：「茲因將來繳稅數
        額大，願授權長子儒榥、長女金冠將本人名下財產、高球證、定存等辦理貸
        款、解約等，以及汽車過戶、球證出售、貸款用途、簽名等均在授權範圍內
        」。可知洪茂松之授權範圍包括：將來稅額之繳交，高球證之出售、定存解
        約、貸款、汽車過戶等。依授權意旨，並隱含後事之處理，被告戊○○本案
        所為不僅未逾越授權之範圍。且依上述高爾夫球證之出售、汽車之出賣、貸
        款之辦理乃至金融機構之存、提紀錄，更可印證被告戊○○確無為自己不法
        所有之意圖。蓋洪茂松係台灣大學醫學院畢業之心臟科執業醫師，被告戊○
        ○係執業牙醫（以上見二人之
        開八十二年十一月十六日洪茂松於住院期間之護理紀錄：「p't（病人）生
        氣其妻子（按即自訴人），怒氣明顯，罵粗話，堅持下床想出去：：：」，
        可知洪茂松於住院期間猶極具自主性；而其本人係醫師，對自己胃癌病情之
        走向，當心知肚明，對己有財產應作如何之安排，亦有定見。因之，洪茂松
        生前交待長子處理財產甚至身後繳稅事宜，並不突兀。再觀諸被告戊○○前
        開處理財產所得及帳戶存、提情形，與授權書之內容，並無違背。若被告戊
        ○○有意盜領或侵占，何須於處分財產後，存入洪茂松之帳戶內，若其有意
        盜領或侵占，大可在洪茂松住院或病危之一個月期間內，一次或多次領足，
        不至於有如此頻繁之存提紀錄。至於洪茂松與被告戊○○間之委任關係，雖
        因洪茂松之死亡而消滅。被告戊○○原不得再以受託人之身分自銀行提款。
        然被告戊○○非熟習法律之人，實不能苛責其應知悉其與洪茂松之委任關係
        於洪茂松死亡時即消滅。再參諸被告於八十二年十二月四日即洪茂松死亡當
        日之上午（洪茂松於同下午二時許死亡），猶將出售高爾夫球證所得存入洪
        茂松之銀行帳戶；八十二年十二月七日更將出售林口高爾夫球證所得存入洪
        茂松之市銀帳戶（見前述（六）2.(4)）。被告戊○○若有為己不法所有之意
        圖，實不應有該等舉動。況自訴人係洪茂松之配偶，洪茂松死亡後，遺產之
        問題，自訴人應會聞問，被告戊○○亦不可能肆無忌憚，任意提領。綜上所
        述，被告戊○○於洪茂松死亡後，主觀上認為洪茂松之前開授權仍繼續有效
        ，亦無為自不法所有之意圖，難認其有盜用印章或侵占之意圖。同理，關於
        自訴人所指被告戊○○於八十四年三月廿二日盜領國稅局撥入洪茂松北銀帳
        戶內而屬於自訴人所有之退稅款六萬二千元部分。查被告戊○○為全體繼承
        人辦理繼承登記，代自訴人繳交其八十二年度之個人綜合所得稅四萬八千九
        百三十七元及一萬八千餘元之滯納違章罰鍰，顯已逾六萬二千元等情，有財
        政部台北市國稅局八十二年度綜合所得稅核定稅額繳款書影本及違章案件罰
        鍰繳款書影本等在卷可稽，是被告戊○○此部分之行為亦不構成侵占罪責。
  （七）綜上所述，洪茂松既曾於八十二年十一月一日簽署授權書，概括授權被告戊
        ○○及乙○○全權處理其名下財產及指定使用用途，則被告戊○○出售高球
        證、汽車、辦理系爭房地貸款、定存解約，並將出售、貸款及解約所得款項
        存入洪茂松帳戶以及無侵占意圖而提領款項用以支付各項稅費等事宜，自不
        該當偽造私文書、盜用印章、行使偽造文書及侵占等之罪責。
  （八）關於被告丁○○部分。查自訴人所指被告丁○○參與實施之本案犯行，主要
        係認被告戊○○及丁○○於八十二年十一月三日提出偽造不實之洪茂松之委
        任書，向台北市大同區戶政事務所領取洪茂松之印鑑證明十份，作為渠等向
        上海商銀辦理前揭抵押貸款之用。質之被告丁○○固不否認於八十二年十一
        月三日提出洪茂松之委任書，向台北市大同區戶政事務所領取洪茂松之印鑑
        證明之事實。然印鑑證明係為辦理系爭房地貸款之用，洪茂松就貸款之事項
        ，既已授權戊○○辦理，應認完成貸款所需之其他事項，亦在洪茂松之授權
        範圍之內。因之，被告戊○○交付委任書並委請丙○○申領印鑑證明，丙○
        ○再轉請被告丁○○前往戶政事務所辦理，實難認被告二人有何偽造文書之
        犯行。此外，被告戊○○既無自訴人所指之盜用印章、行使偽造文書及侵占
        之犯行，被告丁○○即無自訴人所指與被告戊○○共犯之可能。
五、自訴人甲○○○上訴意旨，除自訴狀及原審審理時所指各節外，仍堅指洪茂松之
    病情已嚴重致不可能有系爭授權書上之簽名之授權，堅認系爭授權書係偽造，並
    舉台北榮民總醫院之函文及刑事警察局之鑑定為證，並請求再次鑑定系爭授權書
    上「洪茂松」簽名之真偽。經查：
（一）內政部警政署刑事警察局就系爭授權書上「洪茂松」之簽名，雖一度做成如附
      件編號八之鑑定，略稱：送鑑兩封日文書信（按係洪茂松書寫）上字跡相符；
      其上之洪茂松字跡與授權書上之洪茂松字跡不相符等情。然系爭授權書上洪茂
      松之簽名，含發回更審後本院送鑑之二次，計達八次（不含附件六、七，鑑定
      後之補充說明），鑑定機關含法務部調查局、刑事警察局、中央警察大學，而
      各次送鑑定之資料，雖多寡不一，然真正做成鑑定者，僅有附件編號五法務部
      調查局及附件編號八刑事警察局之鑑定，且二機關之鑑定結果，不甚相同。調
      查局認為：甲類（即系爭授權書）之簽名筆跡與乙類（即系爭日文書信）筆跡
      、丙類（即研究報告、取款憑條及筆記本）簽名筆跡部分筆畫特徵相似，並謂
      ：惟甲類簽名因書寫較為緩慢，筆畫滯澀不自然，故難以確認其異同等情。刑
      事警察局則認為：送鑑兩封日文書信上之洪茂松字跡與授權書上之洪茂松字跡
      不相符。然則調查局鑑定之方法為歸納分析法及特徵比對法，刑事警察局之鑑
      定方法則僅有特徵比對法一種；供比對之資料，調查局亦較刑事警察局者為多
      ；調查局於鑑定時並已特別指出簽名因書寫較為緩慢，筆畫滯澀不自然等情；
      其後並補充稱：影響筆跡變化之因素頗多（如書寫時間、書寫工具、心理、生
      理變化等，重病人所書簽名筆跡與其健康時所書簽名筆跡相比，通常確有筆速
      緩慢、遲滯、筆壓微弱等異常情形，而其異常程度復受病患者意志力、病情等
      因素影響，而有大小不同之變化，異常程度較小，其字跡尚能充分顯現病患者
      正常之「個性」或「慣性」特徵者，尚能鑑定其異同；至異常程度較大，其字
      跡無法充分顯現病患正常筆畫特徵者，則難以確認其異同等語（如附件編號六
      ）；且將該局鑑定附件編號五等文件時之比對分析資料函送法院（如附件編號
      七），其中有關簽名部分，共依七項筆跡特徵詳細說明如何比對分析，其餘文
      件則以十二項筆跡特徵詳細說明如何分析比對。亦即，法務部調查局之鑑定經
      過詳細、週延，該局之鑑定且較符合洪茂松罹患重病、較有書寫上之障礙之事
      實。反觀刑事警察局之鑑定，比對資料較少，鑑定方法僅有一種，且未考慮上
      開因素。再徵諸附件各次鑑定之結果，多因供鑑定比對之資料不足（如附件編
      號一、四、九），而無法做成鑑定；並有多次係因送鑑供比對之資料中「洪茂
      松」之簽名字跡書寫習慣不一，或有不同之書寫方式、特徵，致不能與系爭授
      權書上之洪茂松之簽名比對（如附件編號二、三、八、十）。綜上所述，應認
      法務部調查局之上開鑑定較可採信。況系爭授權書之真正，已經證人羅正展證
      述如前；本院審酌卷附之護理紀錄、病歷資料及證人黃天祥、劉言彬二醫師之
      證言，實不能排除洪茂松於八十二年十一月一日授權之可能。且民法第三條第
      二項規定：「如有用印章代簽名者，其蓋章與簽名生同等之效力」，系爭授權
      書不惟有洪茂松之簽名，且有洪茂松之印文一枚，該印文核與偵查卷第一三四
      頁洪茂松所使用於華南商業銀行之取款憑條之印文相同，為自訴人及被告等所
      是認，亦不能排除系爭授權書之真正。本院依被告之聲請，再送請憲兵司令部
      鑑定，於本院言詞辯論終結前雖未有結果，然因此部分之鑑定已經明確，無再
      採認之必要。自訴人所舉之證人己○○於本院訊問時證明八十二年八月三日之
      「證明書」及「遺囑」，均係其本人書寫，再請洪茂松簽名云云（見本院九十
      三年七月五日），所證縱無不實，亦僅足以證明上開「證明書」及「遺囑」上
      之洪茂松之簽名為真正，然「證明書」已多次併送鑑定作為比對之資料，系爭
      授權書上洪茂松之簽名之真正亦已明確，實無再將「證明書」及「遺囑」，再
（二）其次，行政院國軍退除役官兵輔導委員會台北榮民總醫院八十八年八月九日
      北總行字第○六二七○號函略以：根據台大醫院病歷記載，病患洪茂松係末期
      胃癌合併肝轉移患者；自八十二年三月三十一日至同年十二月四日死亡為止，
      共住院三次。隨時間過去，病況逐漸走下坡，最後一次因腹痛在九月四日住院
      ，根據十月十八日用藥及病歷記錄，發現病患有第一期肝昏迷而使用Lactulos
      e ，根據十一月一日護理記錄，早上六時病患意識清楚，下午三時嗜睡、短暫
      意識清楚，可能是由於早期肝昏迷或嗎啡作用。病患在十一月一日前後一直有
      間歇性血便或黑便，體能相當虛弱，因此在十一月一日病患意識未完全清楚、
      體能虛弱，是否能夠充分授權及拉動小提琴，令人存疑（見上訴字一九二五號
      卷第九四頁），榮民總醫院僅謂：洪茂松於十一月一日病患意識未完全清楚、
      體能虛弱，是否能夠充分授權及拉動小提琴，令人存疑等語。是否即能因此認
      為洪茂松於十一月一日之意識完全不清楚而不能有系爭之授權書，實有疑問（
      依羅正展八十七年九月十日之證述，授權書係上午簽寫，依前述護理紀錄之記
      載，上午時間，洪茂松之意識較為清醒）。且依前述台大醫院之護理紀錄、病
      歷資料、洪茂松之主治醫師黃天祥、住院醫師劉言彬之證言，實不能排除洪茂
      松於八十二年十一月一日授權之可能。台北榮民總醫院取片斷之病歷及護理紀
      錄所為之判斷，較不完整，自不得僅以該院之函文，認為洪茂松於八十二年十
      一月一日無授權之可能，而為不利被告之認定
（三）自訴人雖指證人羅正展與洪茂松有連襟關係，所為證言不可採信云云。然羅正
      展與洪茂松、自訴人或本案被告，並無其他利害關係，羅正展且有律師身份，
      僅以其與洪茂松有連襟關係，逕認所為證言不可採信，實嫌率斷；且系爭授權
      書係羅正展律師書寫，此為自訴人所不爭執；依羅正展所述，其前往探病前，
      似不知要寫本案授權書；若對照羅正展向洪茂松購買高爾夫球證後，猶於八十
      二年十二月四日上午匯款至洪茂松之帳戶而非交付予代為處理之被告戊○○之
      事實，應認羅正展無虛偽陳述之動機。不僅如此，若羅正展之證言不實，則羅
      正展即可能與被告戊○○共同偽造。然洪茂松於八十二年四月間即發現胃癌，
      同年八月間即急診住院，被告與羅正展均係受相當教育之人，二人若有意偽造
      不實之授權書，何以不將日期挪前至八十二年八月以前，即可解免他人之質疑
      ，反而選定洪茂松意識時好時壞之同年十一月一日？被告戊○○若心存不軌偽
      造系爭授權書，何以又於其後有多次存款至洪茂松帳戶之行為？凡此均不合常
      情，自訴人此部分之指訴，實不可採。
（四）自訴人另指上海商銀之經理陳善忠與被告戊○○係高中同學，上海商銀就本案
      之抵押之相關文件之保存，大違常規，進而認抵押權設定有不實。然依系爭授
      權書之記載，洪茂松財產之抵押，在授權之範圍內，已如前述，洪茂松係單純
      抵押物之提供人（抵押義務人），並非連帶保證人，此有授信申請書、抵押權
      程並無瑕疵，自訴人以洪茂松未併為連帶保證人、陳善忠與被告戊○○係高中
      同學，以及上海商銀關於本案抵押權設定文件之保存有可疑之處，推認系爭房
      地之抵押權之設定不實，亦不可採。同理，洪茂松於八十二年十二月四日死亡
      後之同年月六日被乙○○提領三百七十九萬七千元，其金額超過一百萬元以上
      ，台北銀行大同分行有無遵照財政部六十九年五月二十三日函釋「客戶一次提
      領現鈔在新台幣一百萬元以上時，付款之金融機構應將提領日期、金額、存戶
      戶名、提領人姓名及
      ，以及三百七十九萬七千元存款提領後之流向等語（經查其中之三百七十萬元
      係轉匯至乙○○之夫劉文俊之帳戶─見本院更一審卷第一四０頁），或與本案
      待證事項無直接關連，或無證證據證明與被告有關，均不能為不利被告之認定
      。基於相同之理由，洪茂松死亡後之八十二年十二月九日，市銀帳戶之六十萬
      元之提領，被告否認係其所為，亦無證據證明確係被告提領，亦不能證明係被
      告盜用。
（五）關於洪茂松之遺產稅，係由被告戊○○為繼承人之代表人（本案自訴人亦列為
      繼承人之一），於規定期間內之八十三年五月十三日代為申報，系爭房地及市
      銀、華銀帳戶，均列為遺產申報，其後財政部台北市國稅局於八十四年十月七
      日初次核定，同年十一月三十日更正後應納稅額為二千一百六十五萬六千四百
      十七元，該等稅額均已繳清，自訴人於該案之申報至核定期間內，未曾提出異
      議等事實，已經本院函調「遺產稅課稅資料暨調查報告」查閱無訛，並經財政
      部台北市國稅局函復本院在卷。亦即遺產稅申報、核定、繳付等程序，並無異
      狀。自訴人聲請查明納稅義務人於何時申報遺產稅？稅捐機關何時核定？應繳
      納之遺產稅合計金額？在戊○○等人申報遺產稅至該局核定之過程中，被繼承
      人洪茂松之配偶甲○○○是否有無理阻礙遺產稅核定之進行？均不影響本案事
      實之認定。
（六）自訴人再申請傳喚羅正展律師、乙○○、丙○○三人，擬證明是否親見洪茂松
      在系爭授權書上簽名？被告丁○○向台北市大同戶政事務所申領洪茂松印鑑證
      明、洪茂松將系爭授權書交付戊○○及乙○○之經過，以及乙○○於八十二年
      十一月二十六日將二百三十萬匯入洪茂松華南商業銀行大同分行帳內等情形。
      然羅正展、乙○○、丙○○三人，前於原審法院審理時，均已到庭作證，且戊
      ○○確獲有授權，被告二人並無盜用、偽造文書或為己不法所有之犯意，已如
      前述，實無再傳喚之必要，併此敘明。
六、綜上所述，並無證據證明被告二人涉犯自訴人所指之盜用印章、行使偽造私文書
    及侵占之犯行，原審以不能證明被告犯罪，諭知無罪之判決，本院經核並無違誤
    。自訴人仍執前詞上訴，指摘原判決不當，為無理由，應予駁回。
七、追加自訴應諭知自訴不受理部分：自訴人於本院審理時追加自訴，略以被告二人
    於八十二年十二月四日洪茂松死亡後，仍意圖為自己不法之所有，填載取款憑條
    ，使台北銀行陷於錯誤，而交付款項（按即前述市銀帳戶之提領），涉犯詐欺云
    云。然依刑事訴訟法第三百四十三條準用同法第二百六十五條之規定，追加自訴
    應於第一審言詞辯論終結前為之，自訴人於本院審理時追加自訴，已有未合。且
    提起自訴限於犯罪之直接被害人（刑事訴訟法第三百十九條）。自訴人指訴被告
    涉犯之詐欺罪之被害人應為台北（市）銀行，自訴人並非詐欺罪之直接被害人，
    依法亦不得提起自訴。綜上所述，自訴人不得提起此部分之自訴而提起，應依刑
    事訴訟法第三百三十四條之規定，諭知不受理之判決。
據上論斷，應依刑事訴訟法第三百六十八條、第三百六十四條、第三百四十三條、第
三百三十四條，判決如主文。
中    華    民    國    九十三    年    九          月      三十        日
                              臺灣高等法院刑事第七庭
                                  審判長法  官  吳  啟  民
                                        法  官  施  俊  堯
                                        法  官  林  瑞  斌
右正本證明與原本無異。
自訴人如不服本判決，應於收受送達後十日內向本院提出上訴書狀，其未敘述上訴之
理由者並得於提起上訴後十日內向本院補提理由書（均須按他造當事人之人數附繕本
）。
                                        書記官  丁  淑  蘭
中　　　華　　　民　　　國　　九十三　　年　　　十　　　月　　　一　　　日
附件：
各次簽名鑑定、補充說明一覽（依時間先後排序）：
編號一
  （一）送鑑資料：授權書、印鑑證明申請書、印鑑登記申請書原件各一紙
  （二）鑑定機關：法務部調查局第六處
  （三）鑑定機關文號：八十六年十月十七日處發技（二）字第８６２５２１７２
        號
  （四）鑑定結果（公文內容）：因鑑定需要，請補送洪茂松平日書寫（八十二年間
        ）字跡原件多件（如存、提款單、信件等），併同原送鑑資料過局，以利鑑
        定。
　（鑑定函件頁數：偵字七一二一號卷第一一○頁）
編號二
  （一）送鑑資料：授權書原件一紙、華南商銀取款憑條原件一紙、印鑑登記申請書
        原件二紙、證明書原件一紙、不動產買賣契約書原件一份、法律行為解釋稿
        原件一份
  （二）鑑定機關：法務部調查局第六處
  （三）鑑定機關文號：八十七年二月九日處發技（二）字第８７１３０２０４號
  （四）鑑定結果（公文內容）：因本案送鑑參考資料中「洪茂松」簽名字跡因書寫
        習慣不一，難以歸納其筆劃特徵，歉難與系爭資料之「洪茂松」簽名字跡進
        行比對，故本案送鑑資料無法鑑定，隨文退還。
　（鑑定函件頁數：偵字七一二一號卷第一五九頁）
編號三
  （一）送鑑資料：授權書原件一紙、銀行存款取款憑條一張、印鑑申請書二份、證
        明書一份、不動產買賣契約書一份、法律行為解釋稿一份、庭書字跡一份及
        診斷書一本
  （二）鑑定機關：中央警察大學?
  （三）鑑定機關文號：八十七年五月十三日校科字第８７１１０９號
  （四）鑑定結果（公文內容）：戊○○（原函文誤載為洪榥儒）於八十七年三月二
        十七日之庭書簽名字跡及診斷書上字跡雖與授權書上「洪茂松」之簽名字跡
        具有不同的書寫特徵，然簽名字跡之鑑定困難度較高，易遭人刻意矯飾或模
        仿，又本案提供之各項比對資料中，具有多種不同書寫方式及特徵，故本案
        無法針對授權書上「洪茂松」之簽名字跡與現有資料進行確認性比對工作。
　（鑑定函件頁數：偵字七一二一號卷第一七七頁）
編號四
  （一）送鑑資料：授權書原件一紙、日文信函原件一紙、診療記錄表原件二紙
  （二）鑑定機關：法務部調查局第六處
  （三）鑑定機關文號：八十七年十月二十三日處發技（二）字第８７０８０３１
        ７號
  （四）鑑定結果（公文內容）：
      1.請說明送鑑資料中何者為系爭之筆跡？何者為洪茂松親書之參考筆跡？其中
        送鑑日文信函與診療記錄表兩者間相關之筆跡過少，請補送洪茂松平日書寫
        與系爭資料上相關字跡原件多件（需與系爭資料書寫之年份相近）及八十二
        年十一月左右洪茂松橫式簽名原件多件，併同原送鑑資料過局，以利鑑定。
      2.送鑑資料隨文奉還。
　（鑑定函件頁數：自字一四七號卷第二卷二○三頁）
編號五
  （一）送鑑資料：附件一至六
      1.甲類：附件六（即授權書原件一紙）上「洪茂松」簽名筆跡。
      2.乙類：附件五（即日文信函原件一紙）上所寫筆跡（含「洪茂松」簽名）。
      3.丙類：附件一至四為洪茂松生前（已於八十二年十二月四日因肝癌末期而病
        逝）親筆書寫之研究報告、取款憑條及筆記本上之筆跡。
  （二）鑑定機關：法務部調查局
  （三）鑑定機關文號：八十八年一月七日陸（二）字第８７０９５０７１號
  （四）鑑定結果（公文內容）：
      1.鑑定方法為歸納分析、特徵比對法。
      2.乙類筆跡與丙類筆跡相同。
      3.甲類簽名筆跡與乙、丙類簽名筆跡部分筆畫特徵相似，惟甲類簽名因書寫較
        為緩慢，筆畫滯澀不自然，故難以確認其異同。
　（鑑定函件頁數：自字一四七號卷第二卷二二二至二三○頁）
編號六
  （一）鑑定機關：法務部調查局?
  （二）鑑定機關文號：八十八年一月二十九日陸（二）字第８８００２４２２號
  （三）鑑定結果（公文內容）：影響筆跡變化之因素頗多（如書寫時間、書寫工具
        、心理、生理變化等），重病人所書簽名筆跡與其健康時所書簽名筆跡相比
        ，通常確有筆速緩慢、遲滯、筆壓微弱等異常情形，而其異常程度復受病患
        者意志力、病情等因素影響，而有大小不同之變化，異常程度較小，其字跡
        尚能充分顯現病患者正常之「個性」或「慣性」特徵者，尚能鑑定其異同；
        至異常程度較大，其字跡無法充分顯現病患正常筆畫特徵者，則難以確認其
        異同。
　（鑑定函件頁數：自字一四七號卷第二卷二四三至二四四頁）
編號七
  （一）鑑定機關：法務部調查局 ??
  （二）鑑定機關文號：八十八年二月五日發技（二）字第８８１３１０６４號
  （三）鑑定結果（公文內容）：檢送本局鑑定洪茂松簽名一案之比對分析資料一份
　（鑑定函件頁數：自字一四七號卷第二卷二四八頁）
編號八
  （一）送鑑資料：日文信函一份、授權書、取款憑條
  （二）鑑定機關：內政部警政署刑事警察局?
  （三）鑑定機關文號：八十八年八月二日刑鑑字第七四三一五號
  （四）鑑定結果（公文內容）：
      1.鑑定方法為特徵比對法。
      2.送鑑兩封日文書信上字跡相符，其上之洪茂松字跡與授權書上之洪茂松字跡
        不相符。
      3.取款憑條上之洪茂松字跡應與其他送鑑資料上之洪茂松字跡書寫方式不同，
        未便認定。
　（鑑定函件頁數：上訴字一九二五號卷第九六至九七頁）
編號九
  （一）鑑定機關：內政部警政署刑事警察局
  （二）鑑定機關文號：九十二年九月二十五日刑鑑字第０９２０１８０６７１號
  （三）鑑定結果（公文內容）：請確認待鑑與比對字跡部分，並蒐集洪某與待鑑字
        跡相近時期、相同書寫方式之簽名筆跡多件，連同原送鑑資料，彙送本局憑
        辦。
　（鑑定函件頁數：上更（一）字第二卷七八頁）
編號十
  （一）送鑑資料：
      Ａ（八十二年十一月一日）授權書原本。
      Ｂ（八十二年八月三日）証明書原本。
      Ｃ（十月二日）日文信函原本。
      Ｄ（一九九三、七、四）日文信函影本。
      Ｅ 法律行為　解釋　　　原本。
      Ｆ（八十二年十一月三日）印鑑證明申請書原本。
　　　　（八十二年十一月三日）委任書原本。
　　　　（五十二年二月十三日）印鑑登記申請書原本。
　　　　（七十八年十一月一日）印鑑證明申請書原本。
      Ｇ 洪心臟科診所診療紀錄表原本。
      Ｈ（八十二年六月二十三日）存款取款憑條原本。
      Ｉ「商事關係法」洪茂松日文報告原本。
      Ｊ 家族系統表原本。
      Ｋ 洪心臟科診所診療紀錄表原本。
  （二）鑑定機關：內政部警政署刑事警察局
  （三）鑑定機關文號：九十三年六月十四日刑鑑字第０９３０１１７５０８號
  （四）鑑定結果（公文內容）：本案因編號Ｂ、Ｅ、Ｆ、Ｇ、Ｈ、Ｉ、Ｊ、Ｋ上「
　　　　洪茂松」簽名筆跡有多種書寫方式，特徵不穩定，歉難認定，原附件檢還。
　（鑑定函件頁數：上更（一）字第二卷一四一頁）
